【裁判字號】    90,判,2485
【裁判日期】    901221
【裁判案由】    營利事業所得稅
【裁判全文】
最  高  行  政  法  院  判  決                    九十年度判字第二四八五號
    原      告  一寰電子股份有限公司
    代  表  人  甲○○
    被      告  財政部臺灣省北區國稅局
    代  表  人  林吉昌
右當事人間因營利事業所得稅事件，原告不服行政院中華民國八十九年三月一日台八
十九訴字第○六一三七號再訴願決定，提起行政訴訟。本院判決如左：
    主  文
原告之訴駁回。
訴訟費用由原告負擔。
    事  實
緣原告八十三年度營利事業所得稅結算申報，列報營業收入淨額新台幣（下同）七八
、五四六、八七八元，營業成本七三、五五○、七○八元，營業費用四、九二三、五
四○元，全年所得額七二、六三○元，前五年核定虧損扣除額一、五四二、三○四元
。經被告初查，以其銷貨發票存根僅記載產品代號、數量、金額，未載明各ＰＣ板之
規格，進貨憑證ＰＣ板均未載明規格及數量，委託加工憑證未載明加工數量，ＰＣ板
之耗料、加工量與產出量無法勾稽查核，經按同業利潤標準（其他電子零件及組件行
業標準代號三一七九－九九號，毛利率百分之二十四）核定其營業成本，於減除營業
費用後，其營業淨利大於全部營業收入淨額按同業利潤標準淨利率百分之十核定之營
業淨利七、八五四、六八七元，乃依營利事業所得稅查核準則（以下簡稱查核準則）
第六條第一項但書規定，核定營業淨利為七、八五四、六八七元，加計非營業收入二
、○四○元，核定全年所得額為七、八五六、七二七元，並以其營業成本無法勾稽查
核，屬帳冊不完備，否准扣除前五年核定虧損額。原告不服，就營業成本費用及前五
年核定虧損扣除額部分，申請復查，未獲變更，提起訴願，亦遭駁回，復就營業成本
部分，提起再訴願，仍遭駁回，原告乃提起行政訴訟。茲摘敘兩造訴辯意旨於次：
原告起訴意旨略謂：一、原告經營之印刷電路板工廠，其經營型態受環境及現有法令
規章之限制，確實屬於委外加工後之組裝型態，被告不願到現場了解實情，以財政部
之標準在查核原告之成本，顯有違反行政訴訟法第一條之規定。二、被告在決定書中
一再指稱原告之營業成本「帳載不全，進料部分未詳加分類，其規格數量未記載，委
外加工部分未提示相關合約及紀錄」，此項結論顯然與事實不符。查原告係屬會計師
查核簽證申報公司，當然具備前列各項資料以供會計師查核，會計師亦作成查核工作
底稿，以供財政部抽驗，被告未通知查核簽證會計師提供各項相關資料，如何判定成
本不符，顯然有程序違法之情事。三、復查決定書記載：「營利事業之毛利係依同業
毛利率核算者即屬帳冊不完備」，並以財政部六十七年四月十二日台財稅第三二三八
三號函釋說明，顯然引用錯誤，前述函釋係指簽證會計師之查核報告中自己承認查核
結果依同業毛利率標準核算，方屬帳冊不完備。又既然引用及解釋錯誤，當屬違法行
政處分，請判決撤銷一再訴願決定及原處分等語。
被告答辯意旨略謂：一、原告本期列報營業成本七三、五五○、七○八元，全年所得
額七二、六三○元。經被告查核以銷貨發票存根僅載產品代號、數量、金額，未載明
各ＰＣ板規格，進貨憑證ＰＣ板均未載明規格及數量，及委託加工憑證未載明加工數
量，故ＰＣ板之耗料及加工量與產出量無法勾稽查核。依所得稅法第八十三條第一項
、同法施行細則第八十一條及鈞院六十一年度判字第一九八號判例規定，按同業利潤
標準毛利率百分之二十四核定營業成本五九、六九五、六二七元，營業費用依申報數
核定四、九二三、五四○元，營業淨利為一三、九二七、七一一元，因較依同業利潤
標準淨利率百分之十核定之營業淨利七、八五四、六八七元為高，乃依查核準則第六
條規定併計非營業收入二、○四○元，核定全年所得額為七、八五六、七二七元。復
查時原告重行提示帳簿、憑證及重編成本報表等供核，經就原查時與重編後之原料進
、耗、存明細表查對其品名、規格、數量、金額均不相同，且因成本帳載不全，進料
部分未詳加分類，其規格及數量未記載，委外加工部分未提示相關合約及紀錄，又本
期產品銷售發票有未載明尺寸規格等情形，且無其他相關帳載記錄供核，致無法據以
勾稽產、銷、存，是營業成本乃維持原核定，即依同業利潤標準核定。二、就原告所
提示之帳證資料等查明，其進貨憑證，雖記載品名，惟部分數量記載為一批，而無明
細數量可資勾稽，品名為ＰＣＢ、ＰＣ板及銅面基板，部分記載單位為張、部分則無
，其製成品品名為片；委外加工部分雖提示合約書，惟並未載明加工費之計算標準，
其加工費發票亦無載明加工數量及提示加工紀錄。況原告自始未提供原物料明細帳、
在製品與製成品明細帳及生產日報表供核，則其每日機器運轉時間、直接人工人數、
原料領用量、在製品及製成品之投入、加工數量及出產數量究為多少，無從勾稽查核
，其提示之單位成本分析表等無以為據。又原告本期產品銷售發票有未載明尺寸、規
格、單位等情形，且無其他相關帳載紀錄供核，致進、銷、存無法勾稽查核應按同業
利潤標準核定。三、本案原告營業成本無法勾稽查核，經依同業利潤標準應核定營業
毛利，依所得稅法第三十九條及財政部六十七年四月十三日台財稅第三二三八三號函
釋規定，否准扣除前五年核定虧損扣除額，核定前五年核定虧損扣除額為零元，課稅
所得額為七、八五六、七二七元，並無不符。又前揭財政部函既已說明「營利事業之
毛利係依同業毛利率核算者即屬帳冊不完備。」原告指稱：「前述函釋係指會計師之
查核報告中自己承認查核結果依同業毛利率標準核算，方屬帳冊不完備」，恐係誤解
法令。綜上，原處分及所為復查、訴願、再訴願決定並無違誤，請判決駁回原告之訴
等語。
    理  由
按「稽徵機關進行調查或復查時，納稅義務人應提示有關各種證明所得額之帳簿、文
據；其未提示者，稽徵機關得依查得之資料或同業利潤標準，核定其所得額。」、「
本法第八十三條所稱之帳簿文據，其關係所得額之一部或關係課稅年度中某一期間之
所得額，而納稅義務人未能提示者，稽徵機關得就該部分依查得之資料或同業利潤標
準，核定其所得額。」分別為所得稅法第八十三條第一項及同法施行細則第八十一條
所明定。所謂未提示，兼指帳簿文據全部未提示，或雖提示而有不完全、不健全、或
不相符者均有其適用，本院著有六十一年度判字第一九八號判例可資參照。次按「帳
簿文據，其關係所得額之一部而未能提示者，依所得稅法施行細則第八十一條之規定
辦理。但其核定所得額，以不超過當年度全部營業收入淨額依同業利潤標準核定之所
得額為限。」、「營利事業所得稅結算申報案件，納稅義務人未提示有關各種證明所
得額之帳簿文據，經就營業收入淨額按同業利潤標準核定其所得額者，如有非營業收
入或損失，應依法合併計課或核實減除。」為查核準則第六條第一項及第二項所規定
。本件原告不服被告初查核定，以其已重編單位成本分析表、原料進耗存明細表、物
料進耗存明細表、製成品產銷明細表等資料，請重新查核云云。申經復查結果，以依
據原告提示之帳冊憑證重核，成本帳載不全，進料部分未詳加分類，其規格及數量未
記載，委外加工部分未提示相關合約及紀錄。又本期產品銷售發票有未載明尺寸規格
等情形，且無其他相關帳載紀錄供核，致無法據以勾稽產、銷、存，被告按同業利潤
標準核定營業成本為五九、六九五、六二七元，營業毛利一八、八五一、二五一元，
減除營業費用四、九二三、五四○元之營業淨利為一三、九二七、七一一元，因大於
全部營業收入淨額按同業利潤標準淨利率百分之十核定之營業淨利七、八五四、六八
七元，遂依查核準則第六條第一項但書規定，核定營業淨利為七、八五四、六八七元
，加計非營業收入二、○四○元，核定全年所得額為七、八五六、七二七元，並無不
合，乃未准變更。原告以其所有營業行為均依規定完成會計程序並作成紀錄，諸如日
記帳、分錄簿、生產銷售紀錄簿、材料進出明細帳、總分類帳等，何來帳載不全？原
料進出明細帳都註明品名、編號、單位、數量及金額，以表示成本內容，委外加工部
分也取得下游廠商認可書，其效力及於合約書，被告不予認定，顯係對原告採用之Ｏ
ＥＭ制度不認同而產生誤解云云。訴經一再訴願決定以本案經被告就原告初查及復查
時所提示之帳證資料等查明，以進貨憑證，雖記載品名，惟部分數量記載為一批，而
無明細數量可資勾稽，品名為ＰＣＢ、ＰＣ板及銅面基板，部分記載單位為張、部分
則無，其製成品品名為片；委外加工部分雖提示合約書，惟並未載明加工費之計算標
準，其加工費發票亦無載明加工數量及提示加工紀錄。況原告自始未提供原物料明細
帳、在製品與製成品明細帳及生產日報表供核，則其每日機器運轉時間、直接人工人
數、原料領用量、在製品及製成品之投入、加工數量及出產數量究為多少，無從勾稽
查核，其提示之單位成本分析表等無以為據。又原告本期產品銷售發票有未載明尺寸
、規格、單位等情形，且無其他相關帳載紀錄供核，致進銷存無法勾稽查核，原告復
未能提出有利之佐證資料以供查核，所訴核不足採，遂駁回其一再訴願，經核均無不
合。茲原告復提起行政訴訟主張：原告經營之印刷電路板工廠，其經營型態屬於委外
加工後之組裝型態，被告不願到現場了解實情，以財政部之標準在查核原告之成本，
顯有不當。又原告係屬會計師查核簽證申報公司，當然具備各項資料以供會計師查核
，會計師亦作成查核工作底稿，以供財政部抽驗，被告未通知查核簽證會計師提供各
項相關資料，亦有未合云云。經查原告初查及復查時所提示之帳證資料等，以進貨憑
證，雖記載品名，惟部分數量記載為一批，而無明細數量可資勾稽，品名為ＰＣＢ、
ＰＣ板及銅面基板，部分記載單位為張、部分則無，其製成品品名為片；委外加工部
分雖提示合約書，惟並未載明加工費之計算標準，其加工費發票亦無載明加工數量及
提示加工紀錄。況原告自始未提供原物料明細帳、在製品與製成品明細帳及生產日報
表供核，則其每日機器運轉時間、直接人工人數、原料領用量、在製品及製成品之投
入、加工數量及出產數量究為多少，無從勾稽查核，已詳如前述，該帳證不完備與是
否經會計師查核申報無關。又至原告公司現場了解僅能知悉其加工型態，惟與原告帳
證記載不完整尚無涉，原告所指財政部六十七年四月十二日台財稅第三二三八三號亦
與營業成本之核定無關，均核無可採。被告所為核課，暨一再訴願決定遞予維持，俱
無不合，起訴意旨聲明撤銷，非有理由，應予駁回。
據上論結，本件原告之訴為無理由，爰依行政訴訟法施行法第二條、行政訴訟法第九
十八條第三項前段，判決如主文。
中    華    民    國      九十      年      十二      月    二十一      日
                    最 高 行 政 法 院  第 一 庭
                                審 判 長 法  官      黃  綠  星
                                         法  官      高  啟  燦
                                         法  官      蔡  進  田
                                         法  官      黃  璽  君
                                         法  官      廖  宏  明
右  正  本  證  明  與  原  本  無  異
                                         法院書記官  彭  秀  玲
中    華    民    國      九十      年      十二      月    二十一      日


司法院資訊處製作；財團法人民間司法改革基金會備份。
